【裁判字號】    92,判,877
【裁判日期】    920703
【裁判案由】    營利事業所得稅
【裁判全文】
最  高  行  政  法  院  判  決                    九十二年度判字第八七七號
    上  訴  人  大華證券股份有限公司
    代  表  人  乙○○
    訴訟代理人  甲○○
                丙○○
    被 上訴 人  財政部臺北市國稅局
    代  表  人  丁○○
右當事人間因營利事業所得稅事件，上訴人對於中華民國九十年十月四日臺北高等行
政法院八十九年度訴字第一六九六號判決，提起上訴，本院判決如左：
    主  文
上訴駁回。
上訴審訴訟費用由上訴人負擔。
    理  由
壹、本件上訴人主張：一、原判決認為本案之重點應援引所得稅法第二十四條第二項
    為解釋有適用所得稅法第二十四條第二項不當之違法並違反論理法則。按所得稅
    法第二十四條第二項雖規定：「營利事業有第十四條第一項第四類利息所得中之
    短期票券利息所得，除依第八十八條規定扣繳稅款外，不計入營利事業所得額。
    」其立法意旨主要在於短期票券之交易（轉手）次數頻繁，於申報所得稅時，因
    稅收困難，易造成行政效率不彰，故將短期票券利息收入以扣繳之方式分離課稅
    ；又由於短期票券利息收入已依扣繳方式課稅，為避免重覆課稅，乃於所得稅法
    第二十四條第二項規定免於申報時再計入營利事業所得額中課稅，並非謂短期票
    券利息收入免稅且非營利事業之所得之意。但原判決卻引用所得稅法第二十四條
    第二項之規定，認為上訴人之短期票券利息收入新台幣（下同）一○一、七五五
    、七四四元，依上開稅法之規定不計入營利事業所得額，自不得併計上訴人之利
    息收入內而與利息支出比較，此種推論顯然誤解所得稅法第二十四條之規定，亦
    違反論理法則。蓋所得稅法第二十四條之規定係為避免重覆課稅，故免將已扣繳
    課稅之短期票券利息再併入營利事業所得額之申報。故上訴人依財政部八十五年
    八月九日台財稅第八五一九一四四○四號函釋，將利息收入與利息支出作比較時
    ，並不須引用所得稅法第二十四條第二項針對短期票券利息課稅方式所為之規定
    ，亦即除非所得稅法規定短期票券利息為免稅，否則短期票券利息當然為利息收
    入，在將利息收入與利息支出做比較時絕無扣除短期票券利息之規定與推論之可
    能性，故原判決引用所得稅法第二十四條駁回上訴人在原審之訴，並於原判決中
    指明若准列入該函釋之利息收支比較，將導致該函釋牴觸法律，不僅顯有適用所
    得稅法第二十四條不當之違法，並在推論上將課稅方式之規定引用於課稅內容之
    規定，顯違反論理法則。二、原判決有認定財政部八十五年八月九日台財稅第八
    五一九一四四○四號函釋意含短期票券利息收入不得併入利息收入加總比較有適
    用該函釋不當之違法。財政部八十五年八月九日台財稅第八五一九一四四○四號
    函係補充核釋「綜合證券商暨票券金融公司」於證券交易所得停止課徵所得稅期
    間從事有價證券買賣，其營業費用及利息支出之分攤原則。上訴人係屬綜合證券
    商，因此，其相關營業費用及利息支出得適用該函釋之規定。又依財政部八十五
    年八月九日之函釋可知，該函釋係為財政部八十三年二月八日台財稅第八三一五
    八二四七二號函釋之補充，因此八十五年函釋明定其無法明確歸屬之利息支出部
    分，若利息收入小於利息支出，其利息收支差額應以購買有價證券平均動用資金
    ，占全體可運用資金比例作為分攤基礎。而系爭短期票券利息收入得否併入利息
    收入與利息支出比較之問題，根據財政部八十三年二月八日之函釋規定不可合理
    歸屬之營業費用及利息支出，應按核定有價證券出售收入、投資收益、債券利息
    收入及其他營業收入比例，計算有價證券出售部分應分攤之費用及利息，另財政
    部於八十五年四月二十日台財稅第八五一九○二一八一號函釋補充規定，營利事
    業有短期票券利息收入或緩課股票股利者應於上述八十三年函釋之公式中加計後
    計算之，因此，雖財政部八十五年八月九日之函釋並無明文規定利息收入有無包
    含短期票券利息收入，但根據其與八十三年函釋上下位階之關係，應於一致之基
    礎上做比較及計算。推而論之，既然短期票券利息收入准予併入財政部八十三年
    函釋之計算公式中，則財政部八十五年八月九日之函釋利息收入部分亦應包含短
    期票券利息收入，才屬合理。故原判決引用財政部八十五年八月九日台財稅第八
    五一九一四四○四號函，據以認定短期票券利息收入不應包含於營利事業之利息
    收入內，而與利息支出作比較，實有適用法令不當之違法。三、原判決認「八十
    五年八月九日函釋未就短期票券收入准予併入利息收入為比較作明確規定，原處
    分之認定即屬合法」之推論顯違反論理法則。原判決認定「八十五年八月九日函
    釋未就短期票券利息收入准予併入利息收入為比較作明確規定，原處分之認定即
    屬合法」，故上訴人有短期票券利息所得，依上開規定，因不計入營利事業所得
    額，自不得併計非營業收入項下之利息收入加總比較。惟遍查各法律、法令或行
    政命令皆無明文規定短期票券利息收入不屬利息收入，而不得併入利息收入與利
    息支出相比較，原判決豈可以八十五年八月九日函釋未明文即自行擴張解釋或推
    斷而為前開認定。短期票券利息收入是否須併入利息收入項下與利息支出作比較
    ，因無任何法律、法令或行政命令規範，應回歸財務會計之作法。由於依照一般
    公認會計原則，短期票券利息收入係屬公司利息收入之一部分，亦包含於本期淨
    利之計算中，是故，依財政部八十五年八月九日之函釋將利息收入與利息支出作
    比較時，當然應包合短期票券利息收入。因此，原決判認定上訴人之短期票券利
    息收入不得併入利息收入項下加總比較，顯違反租稅法律主義，迨無疑義。四、
    原判決認定「左列攻擊防禦方法均與本案判決結果不生影響」，有判決不備理由
    且違反論理原則之違法：（一）針對被上訴人將上訴人收支區分為營業內之利息
    收入及支出及非營業利息收入及支出後，再根據非營業利息收入及支出部分作比
    較，不僅於法無據，更影響是否分攤利息支出之認定之攻擊方法：財政部八十五
    年八月九日台財稅第八五一九一四四○四號函釋規定，利息支出部分可明確歸屬
    者，得依個別歸屬認列；無法明確歸屬者，如利息收入大於利息支出，則全部利
    息支出得在全部課稅所得項下減除，無分攤問題。由此可知，只有在利息支出大
    於利息收入時，才有分攤問題之產生。上訴人曾質疑被上訴人僅就非營業利息收
    支相比較之不合理且於法無據，因為若將營業及非營業利息收支相比較，即使不
    併計短期票券利息收入，上訴人之利息收入仍大於利息支出，因此根本不生分攤
    問題，由此可知，此一攻擊方法直接影響是否須分攤利息支出之前提，然原審竟
    僅以其餘攻擊防禦方法不生影響為唯一判決理由，而未說明為何此攻擊方法不生
    影響或無審酌之必要，實有判決不備理由且違反論理法則之違法。（二）「就被
    上訴人認為上訴人利息收入項下之融資及轉融通利息收入與利息支出項下之融券
    及轉融通利息支出可直接相互歸屬，不列入比較範圍，其歸屬認定方式於法無據
    、不符實情且不合理。」之攻擊方法：由於依財政部八十五年八月九日台財稅第
    八五一九一四四○四號函釋，可明確歸屬之利息支出部分依個別歸屬認列，而就
    不可直接歸屬之利息支出，方須與利息收入相較，而相較後若利息支出大於收入
    ，才生利息支出分攤問題。而上訴人曾強調，被上訴人將融資及轉融通利息收入
    直接與融券及轉融通利息支出相互歸屬，為其就字面文義之獨斷認定，實情並非
    如此；況前揭財政部八十五年函釋係規定：「利息支出，可明確歸屬者，得依個
    別歸屬認列」，並非規定利息收入須先與利息支出相互直接歸屬後，就其餘部分
    來加以比較，此兩概念與作法相距甚遠，並影響極鉅。若依該函釋明文之規定，
    就不可歸屬之利息支出與利息收入相較，則上訴人之利息收入大於利息支出，亦
    根本不生分攤利息支出之問題。是故，此一攻擊方法影響至鉅，原審卻僅以其餘
    攻擊防禦方法不生影響為唯一之判決理由，並未說明為何不生影響或無審酌必要
    ，實有判決不備理由及違反論理法則之違法。為此請求廢棄原判決，並撤銷原處
    分、復查決定以及訴願決定有關於有價證券應分攤利息支出部分，或發回原審法
    院等語。
貳、被上訴人則以：一、按「對於高等行政法院判決之上訴，非以其違背法令為理由
    ，不得為之。」及「判決不適用法規或適用不當者，為違背法令。」分別為行政
    訴訟法第二百四十二條及第二百四十三條第一項所明定。又「對原判決所持法律
    上之見解有所爭執申辯，尚難謂為適用法規顯有錯誤。」及「行政訴訟法第二十
    四條規定，有民事訴訟法第四百九十六條所列各款情事之一者，當事人對於本院
    判決，固得提起再審之訴，惟民事訴訟法第四百九十六條第一項第一款所謂「適
    用法規顯有錯誤」係指原判決所適用之法規與該案應適用之現行法規相違背，或
    與解釋判例有所牴觸者而言，至於法律上見解之歧異，再審原告對之縱有爭執，
    要難謂為適用法規錯誤，而據為再審之理由。」亦經前行政法院分別著有六十一
    年裁字第一五三號及六十二年度判字第六一○號判例可資參照。二、經查本案前
    經原審判決略以：「財政部八十五年四月二十日函釋是財政部基於中央財稅主管
    機關之職權，就所得稅法第四條之一證券交易所得免納所得稅之立法意旨及所得
    稅法第二十四條有關營利事業所得計算之規定所作之解釋，固應自法規生效之日
    起有其適用，但並未於法律規定之外，另行創設新的權利義務，是該函釋僅係在
    闡述一般以有價證券買賣為專業之營利事業，適用財政部八十三年二月八日函釋
    ，計算有價證券買賣其費用及利息之分攤比例時，准將與非其他營業收入之一般
    存款利息有別之短期票券利息收入部分，併入分母計算分攤比例而已，此觀諸所
    得稅法第二十四條第二項既規定短期票券利息所得不計入營利事業所得額，自不
    得將之併計非營業收入項下之利息收入加總比較，否則該函釋即牴觸法律自明。
    上訴人所訴本件依財政部八十五年四月二十日函釋，短期票券利息收入應准併入
    計算云云，顯係誤解法令。」乃駁回上訴人之訴，揆之原判決理由，並無適用法
    規不當情事，茲上訴人對之縱有爭執，依首揭前行政法院所著判例，要難謂為適
    用法規錯誤或不當，是本案應無首揭行政訴訟法第二百四十三條第一項所指判決
    違背法令情事，自無依首揭行政訴訟法第二百四十二條規定，提起上訴之要件，
    為此請求駁回上訴等語，資為抗辯。
參、原審斟酌全辯論意旨及調查證據之結果，以：一、「營利事業有第十四條第一項
    第四類利息所得中之短期票券利息所得，除依第八十八條規定扣繳稅款外，不計
    入營利事業所得額。」，所得稅法第二十四條第二項定有明文。從而，本件系爭
    銀行可轉讓定期存單等利息收入一○一、七五五、七四四元，依上開規定，即不
    計入營利事業所得額，自不得併計非營業收入項下之利息收入加總比較。二、財
    政部八十五年八月九日函釋所稱全體可運用資金，包括自有資金及借入資金；所
    稱自有資金，係指淨值總額減除固定資產淨額及存出保證金後之餘額，是以本件
    上訴人之全體可運用資金，亦包括其系爭短期票券利息收入之運用資金在內。三
    、財政部八十五年四月二十日函釋係指以有價證券買賣為專業之營利事業，有行
    為時所得稅法第十四條第一項第四類利息所得中之短期票券利息收入或適用促進
    產業升級條例第十六條規定緩課所得稅之股票股利者，於依財政部八十三年二月
    八日函釋說明三規定，按核定有價證券出售收入、投資收益、債券利息收入及其
    他營業收入比例，計算有價證券出售部分應分攤之費用及利息時，該短期票券利
    息收入部分准併入計算；該緩課所得稅之股票股利部分，應於轉讓列報收入年度
    併入計算，然本件上訴人係依證券交易法第四十四條規定，經財政部證券暨期貨
    管理委員會許可，經營同法第十五條第一項第一款至第三款三種證券業務之綜合
    證券商，其出售有價證券部分應分攤利息支出之計算方式，應依財政部八十五年
    八月九日函釋，而財政部八十五年八月九日函釋並未就短期票券利息收入准予併
    入利息收入內加總比較，從而上訴人本期無法明確歸屬之利息收入小於利息支出
    ，被上訴人就其利息收支差額九三、五七七、二七八元，以購買有價證券平均動
    用資金，占全體運用資金比例百分之一二．一三，作為合理歸屬之分攤基礎，計
    算有價證券應分攤之利息一一、三五○、九二四元，即無不合。四、財政部八十
    五年四月二十日函釋是財政部基於中央財稅主管機關之職權，就所得稅法第四條
    之一證券交易所得免納所得稅之立法意旨及所得稅法第二十四條有關營利事業所
    得計算之規定所作之解釋，固應自法規生效之日起有其適用，但並未於法律規定
    之外，另行創設新的權利義務，是該函釋僅係在闡述一般以有價證券買賣為專業
    之營利事業，適用財政部八十三年二月八日函釋，計算證券買賣其費用及利息之
    分攤比例時，准將與非其他營業收入之一般存款利息有別之短期票券利息收入部
    分，併入分母計算分攤比例而已，此觀諸所得稅法第二十四條第二項既規定短期
    票券利息所得不計入營利事業所得額，自不得將之併計非營業收入項下之利息收
    入加總比較，否則該函釋即牴觸法律自明。上訴人所訴本件依財政部八十五年四
    月二十日函釋，短期票券利息收入應准併入計算云云，顯係誤解法令。五、綜上
    所述，本件上訴人之主張均不可採，是則被上訴人所為否准上訴人將分離課稅之
    短期票券利息收入併入利息收入計算，應將全部利息支出在課稅所得項下全數減
    除之申請，而認定須按比例分攤有價證券出售收入之利息支出之處分，揆諸首揭
    規定，並無違誤，一再訴願決定遞予維持，均無不合。上訴人徒執前詞，訴請撤
    銷再訴願決定、訴願決定及原處分（含復查決定），並無理由等語為由，判決駁
    回上訴人在原審之訴。
肆、本院查；（一）、按「營利事業所得之計算，以其本年度收入總額減除各項成本
    費用、損失及稅捐後之純益額為所得額。」、「自中華民國七十九年一月一日起
    ，證券交易所得停止課徵所得稅．．．」，分別為行為時所得稅法第二十四條第
    一項、及第四條之一所明定。次按「．．．三、以有價證券買賣為專業之營利事
    業，其營業費用及借款利息，除可合理明確歸屬者得個別歸屬認列外，應按核定
    有價證券出售收入、投資收益、債券利息收入及其他營業收入比例，計算有價證
    券出售部分應分攤之費用及利息，自有價證券出售收入項下減除。」又「．．．
    二、前揭函釋說明三所稱以有價證券買賣為專業之營利事業，其屬兼含經營證券
    交易法第十五條規定三種證券業務之綜合證券商部分之分攤原則補充核釋如下：
    １、營業費用部分：其可明確歸屬者，得依個別歸屬認列；無法明確歸屬者，得
    依費用性質，分別選擇依部門薪資、員工人數或辦公室使用面積等作為合理歸屬
    之分攤基礎，計算有價證券出售部分應分攤之費用，不得在課稅所得項下減除。
    惟其分攤方式經選定後，前後期應一致，不得變更。２、利息支出部分：其可明
    確歸屬者，得依個別歸屬認列；無法明確歸屬者，如利息收入大於利息支出，則
    全部利息支出得在課稅所得項下減除；如利息收入小於利息支出，其利息收支差
    額應以購買有價證券平均動用資金，占全體可運用資金比例作為合理歸屬之分攤
    基礎，計算有價證券出售部分應分攤之利息，不得在課稅所得項下減除。所稱全
    體可運用資金，包括自有資金及借入資金；所稱自有資金，係指淨值總額減除固
    定資產淨額及存出保證金後之餘額；所稱比例計算，採月平均餘額計算之。」，
    分別為財政部八十三年二月八日台財稅第000000000號及八十五年八月
    九日台財稅第八五一九一四四○四號函釋在案。本件上訴人八十四年度營利事業
    所得稅結算申報，關於有價證券出售收入應分攤營業費用及利息支出部分，不服
    被上訴人之初查核定，申經復查結果，除准予核減有價證券出售收入應分攤營業
    費用五七、六一三、三八六元外，其餘未准變更。上訴人仍未甘服，就有價證券
    出售收入應分攤利息支出部分，循序提起本件行政訴訟。原判決關於上訴人之有
    價證券出售收入應分攤利息支出部分之認定、法令之適用及上訴人之主張如何不
    足採，均詳予論述，乃認上訴人係依證券交易法第四十四條規定，經財政部證券
    暨期貨管理委員會許可，經營同法第十五條第一項第一款至第三款三種證券業務
    之綜合證券商，其出售有價證券部分應分攤利息支出之計算方式，應依財政部八
    十五年八月九日函釋，而財政部八十五年八月九日函釋並未就短期票券利息收入
    准予併入利息收入內加總比較，從而上訴人本期無法明確歸屬之利息收入小於利
    息支出，被上訴人就其利息收支差額九三、五七七、二七八元，以購買有價證券
    平均動用資金，占全體運用資金比例百分之一二．一三，作為合理歸屬之分攤基
    礎，計算有價證券應分攤之利息一一、三五○、九二四元，即無不合維持原處分
    及一再訴願決定，而駁回上訴人在原審之訴，並明兩造其餘攻擊防禦方法均與
    原判決結果不生影響。是原判決所適用之法規與該案應適用之現行法規並無違背
    ，與解釋判例，亦無牴觸，並無所謂原判決有違背法令之情形。（二）、上訴人
    對於業經原判決詳予論述不採之事由再予爭執，核屬法律上見解之歧異，要難謂
    為原判決有違背法令之情形。本件上訴論旨，仍執前詞，指摘原判決違誤，求予
    廢棄，難認有理由，應予駁回。
據上論結，本件上訴為無理由，爰依行政訴訟法第二百五十五條第一項、第九十八條
第三項前段，判決如主文。
中    華    民    國    九十二      年      七        月        三      日
                    最 高 行 政 法 院  第 三 庭
                                審 判 長 法  官      葉  振  權
                                         法  官      林  茂  權
                                         法  官      吳  錦  龍
                                         法  官      劉  鑫  楨
                                         法  官      吳  明  鴻
右  正  本  證  明  與  原  本  無  異
                                         法院書記官  陳  盛  信
中    華    民    國    九十二      年      七        月      三        日


司法院資訊處製作；財團法人民間司法改革基金會備份。
